臺灣花蓮地方法院民事判決
110年度簡上字第39號
上  訴  人  李秋霞  
訴訟代理人  鍾進福  
被上訴人    詹大英  

上列上列當事人間請求給付租金事件，上訴人對於民國110年5月
3日臺灣花蓮地方法院花蓮簡易庭110年度花簡字第169號第一審
判決提起上訴，本院於110年9月28日言詞辯論終結，判決如下：
    主  文
上訴駁回。
第二審訴訟費用由上訴人負擔。
    事實及理由
一、上訴人李秋霞主張：系爭花蓮市○○路000號1、2 樓房屋為兩
    造共有，上訴人應有部分為5分之4，餘為被上訴人所有。兩
    造間就上開房屋2樓部分之所有權歸屬，本有爭執，而歷經
    訴訟始由本院108年度簡上字第25 號民事確定判決予以確認
    如上。於上述訴訟期間，被上訴人占有房屋，於訴訟確定後
    ，亦未將系爭二樓交還予全體共有人，且將房門反鎖後拒付
    房租，被上訴人既未將系爭建物交還予共有人全體，直至經
    上訴人聲請法院強制執行後，始打包清空返還房屋，此有被
    上訴人向民事執行處請求寬限期間之函文可證。被上訴人自
    應給付自106年3月29日起至109年6月30日止期間相當於租金
    之不當得利。系爭二樓房屋每月租金約新臺幣（下同）4,50
    0元，被上訴人占用期間為3年3月又2天，以五分之四計算，
    其不當得利金額應為140,640元。並聲明：原判決廢棄；被
    上訴人應給付上訴人140,640元。
二、被上訴人詹大英則以：上訴人與被上訴人間並無任何租約或
    租金協議，且系爭建物之二樓係火災後增建之未辦保存登記
    建物，一樓與二樓間之所有權不必然共屬一人，一樓之共有
    權利狀態並不及於二樓，且二樓部分經分管協議由被上訴人
    使用，此有本院105年度簡上字第67 號民事確定判決認定。
    且嗣後系爭建物二樓均需由一樓出入，上訴人更換門鎖飼養
    惡犬，被上訴人根本無法進入系爭房屋。系爭二樓房屋係上
    訴人於109年12月9日向民事執行處撤回強制執行聲請，非如
    上訴人所述經強制執行始返還系爭房屋，被上訴人早於102
    年 7月1日即已搬遷清空。並聲明：上訴駁回。
三、本院之判斷：
(一)按無法律上之原因而受利益，致他人受損害者，應返還其利
    益；雖有法律上之原因，而其後已不存在者，亦同，民法第
    179條定有明文。依不當得利之法則請求返還不當得利，以
    無法律上之原因而受利益，致他人受有損害為其要件，故其
    得請求返還之範圍，應以對方所受之利益為度，非以請求人
    所受損害若干為準(最高法院61年度台上字第1695號民事判
    例意旨可資參考)。次按各共有人，除契約另有約定外，按
    其應有部分，對於共有物之全部，有使用收益之權，民法第
    818條亦有明定。所謂各共有人按其應有部分，對於共有物
    之全部有使用收益之權。係指各共有人得就共有物全部，於
    無害他共有人之權利限度內，可按其應有部分行使用益權而
    言。故共有人如逾越其應有部分之範圍使用收益時，即係超
    越其權利範圍而為使用收益，其所受超過利益，要難謂非不
    當得利。反之，未超出上項權利範圍而為使用收益，則無不
    當得利之問題。如共有物之性質，得同時共同使用或收益者
    ，各共有人得同時使用或收益之。例如共有之房屋，共同居
    住，共有之土地，所生之孳息，共同收益是（詳參立法理由
    ）。
(二)上訴人於本院105年度花簡字第99號給付租金等事件中主張
    被上訴人於102年7月1日已搬離系爭2樓房屋，然未交付鑰匙
    等語。上開訴訟事件第二審確定判決（本院105年度簡上字
    第67號）則以系爭二樓房屋係被上訴人出資增建者，乃原本
    一樓房屋所無之部分，因被上訴人就系爭屋一樓部分尚有所
    有權五分之一之應有部分，且基於本院105年度花簡字第99
    號民事判決所認共有人間之默示成立之分管協議，1樓部分
    應可留有面積五分之1為通道供二樓出入使用，故以二樓部
    分設有水、電表可獨立使用及出租他人，並考量其建築目的
    及認定得否獨立使用之時點應以建築完成時為準，而認非一
    樓之附屬建物，於是駁回上訴人於上開訴訟中返還不當得利
    之請求。嗣後兩造仍持續就此爭訟，迄至本院108年度簡上
    字第25 號民事確定判決，確認上訴人有系爭建物所有權應
    有部分5分之4存在，及命被上訴人應將前項建物交還上訴人
    及全體共有人，乃衍生本件返還相當於租金之不當得利之訴
    訟。依上開本院108年度簡上字第25 號民事確定判決所認，
    上訴人對系爭建物有所有權應有部分5分之4，固然屬實。惟
    兩造均自承被上訴人自102年 7月1日即搬離系爭建物，被上
    訴人辯稱其搬離時即清空房屋，沒有占有，再參本院108年
    度簡上字第25 號判決理由記載「本院依現場相片所示，系
    爭第2 層建物得由其坐落下方之系爭建物1樓出入，亦得由
    系爭第2層建物自身對外開設進出（搭設樓梯至相鄰295之1
    地號土地，目前樓梯已拆除）；另參詹大英自承其於93年間
    受分管林森路427 號（增建前之系爭建物），方會出資興建
    2樓之增建及整修1樓增建。據此，堪認最初興建系爭第2 層
    建物時，就其對外聯絡出入部分，嗣後因上訴人不讓被上訴
    人通行一樓部分，則客觀上系爭2樓部分被上訴人亦無使用
    或收益之可能。故原審認定上訴人為系爭建物1 樓的占有人
    ，本得由其所占有的1樓建物通往2樓，系爭建物即在上訴人
    的占有中，而早已脫離被上訴人的占有等語，確屬事實。復
    觀被上訴人於上訴人聲請之本院109年度司執字第17485號強
    制執行事件中，曾具狀表示系爭2樓尚有放置其若干傢俱或
    電器用品，但其所佔面積未達5分之1等語，上訴人嗣後撤回
    執行，則亦非經由強制執行而取得系爭2樓部分之占有，又
    依上訴人據為執行名義之上開確定民事判決主文，乃諭知系
    爭房屋2樓部分應交還由全體共有人占有，非得由上訴人獨
    享占有，因此依上項民法第818條立法理由之說明，被上訴
    人縱使有上述傢俱或電器用品置放2樓，但其所佔面積未達5
    分之1者，乃合於共同使用性質，與法並無違背，應無成立
    不當得利之問題。
(三)綜上所述，被上訴人自102年 7月1日即已搬離系爭建物，雖
    因兩造就系爭建物所有權的歸屬產生爭議，而歷經多次訴訟
    ，但被上訴人既未占用系爭建物全部，即未受有上訴人所指
    之利益，上訴人依民法第179 條規定請求被上訴人返還所受
    之利益，即屬無據。
四、從而，上訴人主張本於不當得利返還請求權之法律關係，請
    求被上訴人給付140,640元，為無理由，不應准許。原審為
    上訴人敗訴之判決，並無不合。上訴意旨指摘原判決不當，
    求予廢棄改判，為無理由，應予駁回。
    據上論結，本件上訴為無理由，依民事訴訟法第436條之1第
    3項、第449條第1項、第78條，判決如主文。
中　　華　　民　　國　　110 　年　　10　　月　　22　　日
                  民事庭審判長法　官　范坤棠
                  　　　　 　 法　官　李立青
                  　　　　 　 法　官　沈培錚
以上正本係照原本作成。
本判決不得上訴。
中　　華　　民　　國　　110 　年　　10　　月　　25　　日
                         　　 書記官　黃慧中